臺灣高等法院臺南分院刑事判決　　　　95年度上訴字第1345號
上　訴　人　臺灣臺南地方法院檢察署檢察官
被　　　告　甲○○
上列上訴人因被告違反毒品危害防制條例案件，不服臺灣台南地
方法院九十五年度訴字第九五四號中華民國九十五年十月十七日
第一審判決（起訴案號：臺灣台南地方法院檢察署九十五年度毒
偵字第三五○號），提起上訴，本院判決如下：
    主  文
原判決撤銷。
甲○○施用第一級毒品，累犯，處有期徒刑拾壹月，扣案海洛因
貳包（合計淨重○‧一六公克）沒收併銷燬之；毒品包裝袋貳只
、注射針筒捌支均沒收。又施用第二級毒品，累犯，處有期徒刑
伍月，扣案安非他命吸食器貳組均沒收。應執行有期徒刑壹年貳
月，海洛因貳包（合計淨重○‧一六公克）均沒收併銷燬之；毒
品包裝袋貳只、注射針筒捌支及安非他命吸食器貳組均沒收。
　　事  實
一、甲○○於民國（下同）八十八年間，因違反毒品危害防制條
    例案件，經觀察勒戒後，認無繼續施用毒品傾向，經臺灣高
　　雄地方法院檢察署檢察官於八十八年十二月九日釋放，並以
　  八十八年度偵緝字第一九四○號為不起訴處分確定，再於九
    十一年間，因違反毒品危害防制條例案件，經觀察勒戒後，
　　認有繼續施用毒品傾向，經台灣台南地方法院裁定送強制戒
　  治，於九十二年十二月三十日交付保護管束，並停止戒治執
    行，尚在停止戒治期間，即因毒品危害防制條例修法公佈施
    行，而使停止戒治於九十三年一月廿七日報結，致強制戒治
    程序未完成，甲○○上開施用毒品犯罪部分，則經台灣台南
    地方法院，以九十二年訴字第八五五號判處徒刑八月確定，
    並於九十三年十一月廿日執行完畢。
二、然甲○○竟仍未戒除惡習，又基於施用第一級毒品海洛因及
    施用第二級毒品安非他命之犯意，於九十五年一月廿三日下
    午二時十分許止，回溯七十二小時內，在台南縣後壁鄉平安
    村魚寮十三號住處，以針筒注射第一級毒品海洛因及以將第
    二級安非他命置於吸食器點火燒烤後吸食其煙方式，分別施
    用第一級毒品海洛因及第二級毒品安非他命各一次。嗣於九
    十五年一月廿三日下午二時十分許，在台南縣新營市○○路
    六號前為警查獲，並在甲○○駕駛六三○三─ＬＵ號小客車
    內，扣得第一級毒品海洛因二包（合計淨重○‧一六公克）
    、注射針筒四支，復經甲○○同意，在其上址住處，扣得安
    非他命吸食器二組、注射針筒四支，另經採取甲○○尿液送
    驗結果，檢出甲○○尿液含有鴉片類及安非他命類毒品陽性
    反應，始查悉上情。
三、案經台南縣警察局麻豆分局報請臺灣臺南地方法院檢察署檢
    察官偵查起訴。
    理  由
一、上開事實，業經被告甲○○於警訊及原審時均自白不諱，且
    被告於九十五年一月廿三日採尿送驗結果，確有安非他命類
    甲基安非他命與鴉片類嗎啡（即海洛因在人體內水解還原而
    成）反應等情，有長榮大學九十五年三月六日篩檢藥物檢驗
    報告在卷可稽。至扣案毒品二包，經法務部調查局鑑定結果
    ，確屬第一級毒品海洛因等情，有該局九十五年三月十三日
    調科字第二○○○○六一三九號鑑定通知書在卷可憑（詳偵
    查卷二五頁）。被告自白，核與事實相符。是被告施用第一
    、二級毒品犯行，事證明確，均堪認定。
二、查海洛因與安非他命，業經毒品危害防制條例第二條第二項
    第一款、第二款分列為第一級毒品與第二級毒品。被告施用
    第一、二級毒品，核被告所為，係犯毒品危害防制條例第十
    條第一項施用第一級毒品及同條例第十條第二項施用第二級
    毒品罪。又被告施用時非法持有第一級毒品海洛因、第二級
    毒品安非他命低度行為，分別為其施用高度行為所吸收，均
    不另論。又被告前於九十二年間，因施用毒品案件，經台灣
    台南地方法院判處徒刑八月確定，於九十三年十一月廿日執
    行完畢，有臺灣高等法院被告前案紀錄表在卷足憑。被告於
    五年內，再故意犯毒品危害防制條例第十條之罪，為累犯，
    應依修正前刑法第四十七條規定，加重其刑。被告所犯二罪
    間，犯意各別，行為互異，應分論併罰。
三、修正刑法部分：
  (一)查九十五年七月一日生效施行新刑法第四十七條，雖將舊刑
    法第四十七條，修正限制為受徒刑之執行完畢，或一部之執
    行而赦免後，五年以內「故意」再犯有期徒刑以上之罪者，
    始成立累犯。但上述新舊法規定，對本件被告故意犯施用毒
    品罪，並無有利或不利情形。依上說明，本件應無適用修正
    後刑法第二條第一項規定比較新舊法適用問題（最高法院九
    十五年台上字第五五八九號判決參照）。
  (二)又被告行為後，刑法第五十一條業於九十四年一月七日修正
    公布，並於九十五年七月一日施行，修正前刑法第五十一條
    第五款規定：數罪併罰，分別宣告多數有期徒刑者，於各刑
    中之最長期以上，各刑合併之刑期以下，定其刑期。但不得
    逾二十年」。修正後刑法第五十一條第五款規定：宣告多數
    有期徒刑者，於各刑中之最長期以上，各刑合併之刑期以下
    ，定其刑期，但不得逾三十年。比較結果，修正後刑法並非
    較有利行為人，依刑法第二條第一項前段規定，本件仍應依
    修正前刑法規定，定其應執行之刑，併此敘明。
四、原判決以被告罪證明確，因予論罪科刑，固非無見。惟查，
    本件被告施用第一、二級毒品犯行，除被告於九十五年一月
    廿三日，經警採尿送驗查獲施用第一、二級毒品各一次，足
    以佐證被告自白有施用犯行外，其餘被告自白尚有事實欄認
    定以外施用毒品行為，並無其他積極證據佐證，依證據裁判
    法則，自不得認定被告尚有事實欄以外施用毒品事實，然原
    判決竟認依被告自白認被告除事實欄所載施用毒品犯行外，
    尚有其他施用第一、二級毒品犯行，依上說明，顯有未當。
    檢察官上訴意旨，請求將被告於九十五年八、九月間施用毒
    品犯行併予審酌，固無理由（詳如後述）。然原判決既有可
    議，自屬無可維持，應由本院將原判決撤銷改判。爰審酌被
    告施用毒品犯行，性質上乃屬自戕行為，尚未嚴重破壞社會
    秩序、侵害他人權益，然被告前因施用毒品經送觀察勒戒及
    強制戒治治療處分後，猶不思戒絕，革除惡習，再為本件犯
    罪，被告顯未因前所受觀察勒戒及戒治處分，而記取教訓及
    被告犯後坦承犯行等一切情狀，對被告施用第一級毒品部分
    ，量處有期徒刑十一月，對被告施用第二級毒部分，量處有
    期徒刑五月，並定其應執行之刑為有期徒刑一年二月。另扣
    案第一級毒品海洛因二包（淨重○‧一六公克），為毒品海
    洛因，已如前述，爰依毒品危害防制條例第十八條第一項前
    段規定，宣告沒收併銷燬之。查獲上揭毒品所用毒品包裝袋
    二只、注射針筒八支與安非他命吸食器二組，均係被告所有
    且供犯罪所用，已據被告於警詢供明，併依刑法第三十八條
    第一項第二款規定宣告沒收之。
五、本件無「集合犯、接續犯」適用：
　(一)按我國過去司法實務上從未認定吸毒為集合犯，所謂毒品「
　  成癮性」只是被告犯罪主觀動機，成癮性不等於犯罪故意，
    成癮性，也並非毒品罪專有現象，其他如特殊性癖好性犯罪
    （偷窺狂、戀童癖）、或特殊偷竊犯罪（專偷女性內衣褲）
    也有成癮性現象。除非是時空密接的接續犯罪，否則難以僅
    因成癮性即可論以包括一罪。
  (二)又被告於九十五年七月一日前，最後一次施用毒品時間，係
    於九十五年一月廿三日為警採尿查獲，其後被告雖於九十五
    年八月十五日、廿五日、九十五年九月三日，分別為警採尿
    查獲施用毒品，但被告於九十五年七月一日後，再經警查獲
    時間，距九十五年一月廿三日起訴犯罪時間，已相距七、八
    個月以上，自難認被告於九十五年一月廿三日為警查獲後，
    係基於單一故意而生。況被告在九十五年一月廿三日施用毒
    品為警查獲，本應潔身自愛，對毒品有所警惕為是。竟於九
    十五年八月十五日、廿五日、同年九月三日，經警採尿又查
    獲施用毒品，則被告於九十五年八月十五日、廿五日、同年
    九月三日施用毒品，顯均係另萌犯意所致。若吸毒者藉口「
    延續單一犯意」而放肆吸毒，事後再向法院要求僅能論以包
    括一罪，要非此次刑法刪除連續犯初衷。
  (三)又罪數的認定，最重要精神係以「充分評價」與「禁止雙重
    評價原則」，論罪既要充分顯露犯罪不法內涵，又不能重複
    處罰淪於過苛。然主張集合犯者，在於將本質上重複發生犯
    行，包括地評價為一罪，可免過苛處罰或雙重評價風險云云
    。然查施用毒品犯罪具有隱密性質，極少留下證據，偵查機
    關舉證，主要是依賴科學鑑定結果（驗尿報告、毛髮鑑定）
    ，如無鑑定證據，縱被告自白過去如何多次施用毒品，也難
    認定成立犯罪。因此，司法實務若針對吸毒犯行，各別論罪
    處罰，並無重複評價或過苛處罰疑慮。反之，若採集合犯概
    念，則有未能充分評價被告犯罪缺失，等於是變相鼓勵吸毒
    ，不論被警察查到多少次，到最後均為一罪，行為人「吸了
    被抓，抓了放人，放了再吸，吸了再被抓」重複循環，無所
    顧忌，此又豈是本次刑法刪除連續犯目的。
  (四)又過往連續犯概括一罪立法，造成審判範圍不確定，範圍忽
    大忽小，學者戲稱為「審判變形蟲」。尤其在院檢雙方對犯
    罪「概括犯意」認知不同，造成許多案件在院檢間，退案又
    併案，來來回回無所歸屬。既然本次刑法已於九十五年七月
    一日刪除連續犯適用，本院自不能將吸毒案件認為係「集合
    犯」為包括一罪，再讓連續犯審判變形蟲，死而復活。
  (五)是本件被告於九十五年八月十五日、廿五日及同年九月三日
    為警查獲三次施用毒品行為，應依其遭查獲次數，依數罪併
    罰處斷，檢察官上訴意旨，認該三次施用毒品犯行，與起訴
    犯行有集合犯關係為實質一罪，為起訴效力所及，要有誤會
    ，併此敘明。
六、至本件起訴部分，認被告除於九十五年一月廿三日下午二時
    十分許，採尿回溯前七十二小時內某時，有施用毒品行為外
    ，其餘所謂被告自九十四年十二月間某日至九十五年一月廿
    三日上午十時許止，尚有施用毒品犯行，除被告自白外，檢
    察官並未舉出其他積極證據可佐，自難僅憑被告自白，遽為
    被告不利認定，此部分犯行自屬無法證明，惟檢察官認被告
    該部分施用行為，與論罪科刑部分，有裁判上一罪關係，爰
    不另為無罪諭知。
七、併辦部分（九十五年度營毒偵字三八一號、九十六年度營毒
    偵字第四三號）：
　(一)併辦部分，以被告甲○○又基於施用第一級毒品海洛因犯意
　  ，分別於九十五年八月十五日、廿五日，為警採尿前廿六小
    時內某時，在台南縣後壁鄉平安村角寮十三號之二住處，施
    用第一級毒品海洛因。嗣九十五年八月廿五日下午三時三十
    分許，在台南縣新營市○○路四六號前為警查獲，採尿送驗
    結果呈鴉片類陽性反應。又於九十五年九月三日晚上十一時
    許，在台南縣後壁鄉平安村魚寮十三號住處，以針筒注射方
    式，施用第一級毒品海洛因，嗣於九十五年九月四日中午十
    二時四十七分許，在台南縣警察局白河分局經警採尿送驗結
    果呈嗎啡陽性反應。因認被告甲○○該部分施用毒品犯行，
    亦涉犯毒品危害防制條例第十條罪嫌云云。並認該部分施用
    毒品犯行，與本件起訴事實係出於同一犯意，為集合犯，為
    裁判上一罪，依審判不可分原則，該部分應為起訴效力所及
    ，因而提起上訴，請求併予審理。然查被告行為後，刑法第
    五十六條連續犯規定，業於九十四年一月七日修正刪除，並
    於九十五年七月一日起施行，按對施用毒品者其每次施用毒
    品行為，除因施用毒品已成癮而無法戒除，或反覆於短時間
    內密集所為，可依發展接續犯或包括一罪，認為構成單一犯
    罪外，原則上各次吸毒行為，應認為均屬單獨成立一個犯罪
    行為（臺灣高等法院九十五年法律座談會第十三號提案決議
    參照），即每次施用毒品行為，均應該當毒品危害防制條例
    第十條規定構成要件，因此施用毒品成癮者，其多次施用毒
    品行為，在犯罪認識上，其應存在有數個犯罪為是，要難認
    係出於同一犯意為集合犯，非為起訴效力所及。
  (二)又本件公訴人併辦部分，認被告分別有施用第一、二級毒品
    犯行，非但無證據證明被告確因施用毒品已成癮，而無法戒
    除，且與上揭論罪部分，在時間上亦相隔七、八個月以上，
    自非反覆於短時間內密集所為，故與本判決所認定事實，顯
    非係出於同一犯意為之，公訴人認係集合犯為包括一罪，而
    提起上訴，請求併予審理，為無理由，應予退回。
據上論斷，應依刑事訴訟法第三百六十九條第一項前段、第三百
六十四條、第二百九十九條第一項前段，毒品危害防制條例第十
條第一項、第二項、第十八條第一項前段，刑法第十一條前段、
修正前刑法第四十七條、第五十一條第五款、第三十八條第一項
第二款，判決如主文。
本案經檢察官楊治宇到庭執行職務。
中　　華　　民　　國　　96　　年　　2　　月　　15　　日
                  刑事第六庭    審判長法　官  蔡崇義
                                      法　官  杭起鶴
                                      法　官  董武全
以上正本證明與原本無異。
施用第一級毒品部分如不服本判決，應於收受本判決後十日內向
本院提出上訴書狀，其未敘述上訴之理由者並得於提起上訴後十
日內向本院補提理由書（均須按他造當事人之人數附繕本）。
其餘不得上訴。
　　　　　　　　　　　　　　　　　　　書記官  汪姿秀
中　　華　　民　　國　　96　　年　　2　　月　　16　　日
附錄法條：
毒品危害防制條例第十條
施用第一級毒品者，處六月以上五年以下有期徒刑。
施用第二級毒品者，處三年以下有期徒刑。
